【裁判字號】    90,台上,5624
【裁判日期】    900913
【裁判案由】    偽造文書
【裁判全文】
最高法院刑事判決                                九十年度台上字第五六二四號
    上  訴  人  甲○○
右上訴人因偽造文書案件，不服台灣高等法院中華民國八十七年十月二十日第二審判
決（八十七年度上訴字第四○二八號，起訴案號：台灣板橋地方法院檢察署八十五年
度偵字第三八二五、六五三○號），提起上訴，本院判決如左：
    主  文
原判決撤銷，發回台灣高等法院。
    理  由
本件原判決認定上訴人甲○○於民國八十三年七月間，參加曾玉貞所招組每會新台幣
（下同）五萬元，共十九會之互助會。除以其名義參加二會外，另冒用其所經營元宸
實業有限公司員工「葉天成」（實係葉木成，筆誤為葉天成）之名義，參加一會。該
互助會係「支票會」，於第一次開標時，即由全部會員書寫上載有投標人姓名及標金
之標單，將所有互助會一次標完，並一次簽發支票，支付應付之活會及死會會款。上
訴人乃於同年八月十日第一次標會時，在台北市○○○路、德惠街口欣葉餐廳內，以
「葉天成」名義，偽造十紙標單，接續參與投標十次，而標得八十四年五月十日之會
款，足以生損害於葉木成等情。因而維持第一審論處上訴人行使偽造私文書，足以生
損害於他人罪刑之判決，駁回上訴人在第二審之上訴，固非無見。
惟查：(一)有罪判決書事實之認定與理由之說明必須互相一致，方為合法。倘若事實之
認定與理由之說明不相一致，按諸刑事訴訟法第三百七十九條第十四款後段規定，自
屬判決理由矛盾之當然違背法令。原判決事實欄記載上訴人係以「葉天成」名義，偽
造系爭標單（見原判決第二頁第二、三行）。然於理由內或謂上訴人係以「葉木成」
名義，偽造前揭標單（見原判決第三頁第二、三行）；或謂係以「葉天成」名義，偽
造該標單（見原判決第三頁第十一、十二行）。互核以觀，足見原判決有理由與理由
，理由與事實矛盾之違誤。(二)科刑判決所認定之事實，與其所採用之證據不相適合，
即屬證據上理由矛盾。原判決謂上訴人係以「葉天成」名義參加前揭互助會，並以「
葉天成」名義競標會款等情，業據上訴人及告訴人曾玉貞供陳甚明（見原判決理由一
）。然稽諸卷內資料，上訴人及曾玉貞均供述上訴人係以「葉木成」名義參加前揭互
助會，並以「葉木成」名義書寫標單，參與競標會標，至於互助會單上將「葉木成」
記載為「葉天成」，係屬誤寫等情（見偵查卷第九四、一○三、一○四頁、第一審卷
第一宗第三六、四六頁、原審卷第二七頁）。據此觀之，足見原判決所認定斯項事實
與卷證資料不符，自有證據上理由矛盾之違誤。(三)原判決事實欄固記載上訴人偽造前
揭標單後，參與競標，並標得會款，足以生損害於葉木成。然上訴人之此項行為，使
前開互助會之會首曾玉貞，及其他會員誤以為上訴人本人僅參加該互助會之二會，系
爭葉木成名義之一會非上訴人標得會款，而影響曾玉貞判斷是否讓上訴人參與該互助
會達三會，及影響其他會員對參加該組互助會風險之評估，何以不足生損害於曾玉貞
及其他會員，原判決未詳加論述，要屬理由不備。以上或為上訴意旨所指摘，或為本
院得依職權調查之事項。上訴人上訴意旨指摘原判決不當，非無理由，應認有發回更
審之原因。至原判決不另為無罪之諭知部分，與論罪部分既有裁判上一罪關係，應併
發回。
據上論結，應依刑事訴訟法第三百九十七條、第四百零一條，判決如主文。
中      華      民      國     九十     年      九      月     十三     日
                              最高法院刑事第七庭
                                  審判長法官  吳  雄  銘
                                        法官  池  啟  明
                                        法官  石  木  欽
                                        法官  吳  三  龍
                                        法官  吳  信  銘
      右正本證明與原本無異
                                              書  記  官
中      華      民      國     九十     年      九      月     十九     日


司法院資訊處製作；財團法人民間司法改革基金會備份。
